【裁判字號】    97,竹簡,464
【裁判日期】    981214
【裁判案由】    確認通行權存在
【裁判全文】
臺灣新竹地方法院民事簡易判決         97年度竹簡字第464號
原      告  乙○○
訴訟代理人  陳由銓律師
被      告  新竹市政府
法定代理人  甲○○
訴訟代理人  丁○○
被      告  台灣省新竹農田水利會
法定代理人  戊○○
訴訟代理人  李文欽律師
被      告  丙○○
訴訟代理人  己○○
    主  文
確認原告就被告新竹市政府所管理（新竹市所有）坐落新竹市○
○段○○段第一一一之一七地號土地內，如附圖所示一一一之一
七Ａ，面積貳拾伍平方公尺土地（藍色部分），及被告台灣省新
竹農田水利會所有坐落新竹市○○段○○段第一一一之四七地號
土地，面積貳拾壹平方公尺（黃色部分）土地，同小段第一一一
之五一地號土地，面積捌平方公尺土地（綠色部分），以及被告
丙○○所有坐落新竹市○○段○○段第一一二之四地號土地內，
如附圖所示一一二－四－Ａ，面積玖平方公尺土地（紫色部分）
之通行權存在。
被告丙○○應將坐落新竹市○○段○○段一一一之四七地號土地
及一一一之五一地號土地，以及如附圖所示一一二－四－Ａ土地
內，如附圖1.2.3.紅色線段上之磚造圍牆拆除，並容許原告通行
。
訴訟費用由被告負擔。
本判決第二項得假執行。
    事實及理由
甲、程序方面：
一、被告新竹市政府經合法通知，未於言詞辯論期日到場，核無
    民事訴訟法第386 條各款所列情形，爰依原告之聲請，准由
    其一造辯論而為判決。
二、按訴狀送達後，原告不得將原訴變更或追加他訴。但請求之
    基礎事實同一者，或擴張或減縮應受判決事項之聲明者，不
    在此限。又不變更訴訟標的，而補充或更正事實上或法律上
    之陳述者，非為訴之變更或追加。民事訴訟法第255 條第1
    項第2 、3 款、第256 條分別定有明文。本件原告起訴時聲
    明：「請求判決1.確認原告就被告新竹市政府所管理坐落新
    竹市○○段○○段第111 之17地號內，如附圖藍色部分，面
    積約15平方公尺土地，及被告台灣省新竹農田水利會所有坐
    落新竹市○○段○○段第111 之47地號，面積21平方公尺，
    同小段第111 之51地號，面積8 平方公尺土地，以及被告丙
    ○○所有坐落新竹市○○段○○段第112 之4 地號內，如附
    圖紅色所示部分，面積約8 平方公尺土地（面積依實測為準
    ）之通行權存在。2.被告丙○○應將坐落於新竹市○○段○
    ○段第112 之4 地號如附圖紅色部分土地上之磚造圍牆拆除
    ，以供原告通行。」。嗣於97年11月12日具狀變更其聲明為
    ：「請求判決1.確認原告就被告新竹市政府所管理坐落新竹
    市○○段○○段第111 之17地號內，如新竹市地政事務所97
    年9 月25日土地複丈成果圖所示111-17-A即藍色部分，面積
    25平方公尺土地，及被告台灣省新竹農田水利會所有坐落新
    竹市○○段○○段第111 之47地號，面積21平方公尺，同小
    段第111 之51地號，面積8 平方公尺土地，以及被告丙○○
    所有坐落新竹市○○段○○段第112 之4 地號內，如上開土
    地複丈成果圖所示112-4-A 即紅色部分，面積9 平方公尺土
    地之通行權存在。2.被告丙○○應將坐落於新竹市○○段○
    ○段第112 之4 地號如上開土地複丈成果圖紅色所示部分土
    地上之磚造圍牆及建蓋於上開111-47地號上，如上開複丈成
    果圖1.2.3.紅色線段上之磚造圍牆拆除，以供原告通行。」
    ，於98年11月26日具狀變更其聲明為：「請求判決確認原告
    就被告新竹市政府所管理坐落新竹市○○段○○段第111 之
    17地號內，如新竹市地政事務所97年9 月25日土地複丈成果
    圖所示111-17A ，面積25平方公尺土地（藍色部分），及被
    告台灣省新竹農田水利會所有坐落新竹市○○段○○段第11
    1 之47地號，面積21平方公尺（黃色部分），同小段第111
    之51地號，面積8 平方公尺土地（綠色部分），以及被告丙
    ○○所有坐落新竹市○○段○○段第112 之4 地號內，如上
    開土地複丈成果圖所示112-4-A ，面積9 平方公尺土地（紫
    色部分）之通行權存在。2.被告丙○○應將坐落於新竹市○
    ○段○○段111-47地號及111-51地號，以及上開複丈成果圖
    所示112-4-A 土地內，如上開複丈成果圖1.2.3.紅色線段上
    之磚造圍牆拆除，以供原告通行」其餘聲明事項均同，核與
    前開規定相符，依上開說明，尚無不合。
乙、實體方面：
壹、原告方面：
一、緣原告所有坐落新竹市○○街○○段第111 之31地號，建、
    面積62平方公尺，及同小段111 之59地號，面積7 平方公尺
    二筆土地（下稱系爭土地），均無適宜之通路，可抵達鄰近
    之新竹市○○街，雖被告新竹市政府所管理之系爭坐落新竹
    市○○段○○段第111 之17地號內，如新竹市地政事務所97
    年9 月25日土地複丈成果圖藍色所示部分，面積25平方公尺
    及被告台灣省新竹農田水利會所有之第111 之47、第111 之
    51地號等土地，已成巷道之雛形，原告之上開土地可通行其
    間。但因上述土地所形成之系爭巷道，非屬既成巷道，且原
    告又尚未取得明確之通行權，以致原告欲在原告所有上開第
    111 之31、第111 之59二筆地號土地上建蓋房屋，向新竹市
    政府建管單位申請指定建築線時，新竹市政府建管單位以原
    告土地未有臨接計畫道路或現有巷道之故，而否准原告所請
    ，影響所及，原告土地迄今不克加以利用，造成土地資源之
    浪費。
二、按「土地因與公路無適當之聯絡，致不能為通常使用者，土
    地所有權人得通行周圍地，以至公路」，又「有通行權人，
    應於通行必要之範圍內，擇其周圍地損害最少之處所及方法
    為之」，民法第787 條第1 項前段、第2 項定有明文。茲因
    系爭第111 之17地號內，如上述土地複丈成果圖藍色部分，
    面積25平方公尺及第111 之47、第111 之51三筆地號土地，
    已有巷道之雛形，並已供人行走，且為畸零地，是原告所有
    之上開土地，如通行其間，並不致造成被告新竹市政府及台
    灣省新竹農田水利會之損害。另被告丙○○所有第112 之4
    地號土地，地目為雜，且為畸零地，該土地如上開土地複丈
    成果圖紅色所示部分，面積9 平方公尺，如將之與系爭第11
    1 之17、第111 之47、第111 之51等三筆地號土地，一起供
    作巷道使用，則系爭巷道將成為筆直，頭尾同寬，便利人、
    車通行，且方符合政府所規定巷道應有之寬度標準。惟該土
    地目前由被告丙○○以磚牆加以圈圍，致使系爭巷道寬窄不
    一，實宜將該磚造牆拆除，將該土地併作巷道，以便人、車
    通行。此外，被告丙○○在111-47地號內，如上開土地複丈
    成果圖1.2.3.紅色線段上，亦砌有磚牆，為便利原告通行，
    誠應命被告丙○○將之一併拆除。且原告所有之前開土地係
    屬袋地，須通行被告所有之系爭土地，方能與公路相通，且
    方能供建蓋房屋使用。
三、若被告新竹市政府所管理坐落新竹市○○段○○段第111 之
    17地號內，如新竹市地政事務所97年9 月25日土地複丈成果
    圖所示111-17-A即藍色部分，面積25平方公尺土地，及被告
    台灣省新竹農田水利會所有坐落新竹市○○段○○段第111
    之47地號，面積21平方公尺，同小段第111 之51地號，面積
    8平方公尺土地，以及被告丙○○所有坐落新竹市○○段○
    ○段第112 之4 地號內，如上開土地複丈成果圖所示112-4-
    A 即紅色部分，面積9 平方公尺土地，供原告通行。同時被
    告丙○○將坐落於新竹市○○段○○段第112 之4 地號如上
    開土地複丈成果圖紅色所示部分土地上之磚造圍牆及建蓋於
    上開111-47地號上，如上開複丈成果圖1.2.3.紅色線段上之
    磚造圍牆拆除。則原告所有坐落新竹市○○段○○段第111
    之31地號及同小段第111 之59地號等二筆土地，即因符合指
    定建築線要求之二公尺巷寬，而可申請建照執照。蓋依建築
    法令規定，袋地所需之通道有二公尺之寬度即可。新竹市地
    政事務所97年9 月25日土地複丈成果圖所示之藍色標示面積
    ，加上紅色標示面積，即是本件訴之聲明請求之通行範圍。
    亦符合指定建築線要求。該複丈成果圖之測量，係依據原告
    二公尺巷寬之要求而施測。故巷道寬度部分，於施測時，新
    竹市地政事務所應已加以考量。
四、對被告抗辯所為之陳述：
    原告之土地如經由新竹市○○街42巷，固可至新竹市○○街
    ，但查和福街42巷內住有9 戶，且該巷為各戶門前之私有地
    ，並非既成巷道，其中有的住戶同意原告付費通行，有的住
    戶即使原告願付費，亦反對原告通行，已造成原告通行上之
    困擾，加以該巷平日放有機車、涼椅、盆景、洗衣機．．．
    等物，使原已甚為狹窄之巷道，更形狹窄阻塞，原告機車通
    行其間，至為不易，尤其如遇小孩突然自其屋內衝出，隨時
    有發生車禍之危險，是原告如將42巷作為原告平日全家人進
    出之通道，不但通行困難，且在在仰人鼻息，看人臉色，心
    理上所受壓力甚大，且易引起通行糾紛，殊非所宜。此外，
    和福街42巷，自房屋滴水線起算，寬度約僅1 米5 ，未及2
    米，依目前建築法令規定，原告土地至少須有2 公尺寬之通
    路，始可申請建築執照。縱使和福街42巷可供原告通行，但
    原告土地亦不克據以申請建照執照。因此，原告之土地無論
    如何，惟有通行被告之系爭土地始為適宜。若系爭土地供作
    通道，不但和福街42巷住戶平日可經由系爭土地至集賢街，
    甚為方便，尤其如遇火警時，亦可經由系爭土地逃至集賢街
    ，在居住安全上亦多一層保障。查被告新竹市政府所管理之
    新竹市○○段○○段第111-17地號，及被告台灣省新竹農田
    水利會所有之第111 之47，第111 之51地號等土地，均為畸
    零地，無法單獨作為建築用地，同時已成巷道，是故如供作
    原告土地通行之用，則可謂對周遭土地損害最小。另查被告
    丙○○所有之第112 之4 地號土地，地目為雜，亦屬畸零地
    ，如提供原告通行，雖須將其磚牆拆除移位，而致被告丙○
    ○受有損害，惟原告對被告丙○○所受之一切損害，願予合
    理之補償。至於被告台灣省新竹農田水利會所引用之最高法
    院96年度台上字第1413號判決，既非判例，而且其案情與本
    案案情完全不同，故不足以拘束本案之判決，又被告新竹農
    田水利會以原告係以賤價買得土地為由，而認為原告不得享
    有袋地通行權云云。茲姑不論原告究以何種價錢，買得土地
    ，惟民法之所以規定袋地通行權，其主要作用乃在於增進土
    地之效用及方便土地與公路相通，不讓土地資源浪費，與土
    地之購買價格若干，全然無涉，並不得以原告土地購買價格
    較廉，以作為原告土地是否得以通行系爭土地之準據。
五、為此，原告聲明如下：
(一)、請求判決確認原告就被告新竹市政府所管理坐落新竹市○○
    段○○段第111之17地號內，如新竹市地政事務所97年9月25
    日土地複丈成果圖所示111-17-A即藍色部分，面積25平方公
    尺土地，及被告台灣省新竹農田水利會所有坐落新竹市○○
    段○○段第111 之47地號，面積21平方公尺，同小段第111
    之51地號，面積8 平方公尺土地，以及被告丙○○所有坐落
    新竹市○○段○○段第112 之4 地號內，如上開土地複丈成
    果圖所示112-4-A 即紅色部分，面積9 平方公尺土地之通行
    權存在。
(二)、被告丙○○應將坐落於新竹市○○段○○段第112 之4 地號
    如上開土地複丈成果圖紅色所示部分土地上之磚造圍牆及建
    蓋於上開111-47地號上，如上開複丈成果圖1.2.3.紅色線段
    上之磚造圍牆拆除，以供原告通行。
(三)、訴訟費用由被告負擔。
貳、被告部分：
一、被告新竹市政府部分：被告新竹市政府未於最後言詞辯論期
    日到場，依其先前提出書狀及到庭陳述略為：
    新竹市○○段○○段第111 之57、111 之58、111 之23、11
    1 之24、111 之25、111 之26、111 之27、111 之28、111
    之29、111 之30地號之土地本即各有一部分空出未蓋房屋，
    所空出之部分自然成為巷道，即為新竹市○○街42巷，該巷
    道已存在超過20年；而被告新竹市政府管理（新竹市所有）
    之同小段第111 之17號土地並非既成巷道。原告為於其所有
    之土地上建築始主張本件確認對被告等之土地通行權存在，
    惟通行權存在與否與建築指示線係屬二事，且通行權並無寬
    度之限制，原告可自和福街42巷通行，並以和福街42巷為指
    定建築線。縱依現狀，原告之土地前後方皆可通行，機車亦
    可進入，被告新竹市政府並未阻止原告通行。況且111 之17
    土地有部分做道路使用，有部分可供建築，原告若提出申請
    亦需依相關規定辦理公開標售，由最高價者標得。
二、被告台灣省農田水利會部分：
(一)、按最高法院96年度台上字第1413號判決意旨謂：「原審以系
    爭362 號土地係因土地重劃由周鴻儒原始取得，系爭374 號
    土地係因周鴻儒標購，於60年7 月16日起固同屬於周鴻儒所
    有，其後系爭362 號土地係經台灣彰化地方法院61年度民執
    字第2169號強制執行，由大玉紡織公司拍定，輾轉讓與由慈
    一公司取得。374 號土地輾轉讓與由上訴人取得，致374 號
    土地需通行他人土地始得通行公路，並非原所有權人周鴻儒
    任意之行為，而374 號土地受讓人陳溪烈及上訴人，明知37
    4 號為袋地仍購買，進而主張適用民法第789 條之規定，不
    需支付償金，顯不公平，並有違誠信原則，因認無民法第78
    9 條之適用，並無不當。」。經查，原告係於97年始經法院
    拍賣而取得111-31、111-59地號土地之所有權，且於參與法
    院拍賣競價時，先至現場了解環境以為出價之參考，故原告
    對於上開土地為袋地且業已存在多年之事實知之甚詳，卻仍
    執意投標，並因而得以低價標得，揆諸上開判決意旨，原告
    主張袋地通行權，有違誠信。
(二)、新竹市○○街42巷已存在超過20年，有公用地役權存在，可
    供原告之土地通行，本件原告之土地並非有通行上之困難，
    而係請求通行之範圍能達到向主管機關申請指定建築線之下
    限，此目的與民法第767 條所定袋地通行權之要件不符。原
    告之系爭土地如果依照原告主張其通行的位置是既成巷道的
    話，原告所有的土地即非袋地，且若原告的系爭土地是袋地
    的話，應是以犧牲鄰人利益最小的狀況下利用，原告應循向
    主管機關爭取權益，而非以訴訟方式損害鄰地所有人的權利
    ，原告明知此地是袋地，且以低價來購入，和一般市價不相
    當，這不是法律保障人民權益的方式。
(三)、退而言之，縱認原告得主張袋地通行權，亦應命原告證明其
    請求通行之情形，符合損害最少之處所及方法，始克當之。
三、被告丙○○部分：
    被告丙○○所有之新竹市○○段○○段第112之4地號土地，
    其中一小部分，已提供為道路使用而無圍牆。原告之房屋於
    門前即可通行至和福街，被告丙○○所有上開地號之土地係
    位於原告之屋後，無利用而為通行之必要，被告丙○○不同
    意原告為了自身之建築利益而拆除鄰地之圍牆。且被告之土
    地係向他人高價購得，原告縱需利用被告丙○○之土地而為
    通行，亦須對被告為相當之補償。原告以低於市場行情賤價
    購買投資此老舊房屋，以要建造房屋、申請建築執照為由，
    使新房屋建好後，價值不斐，為了自己的利益罔顧他人權益
    ，使被告身家財產受到極大的損害威脅。
四、被告均聲明：
(一)、原告之訴駁回。
(二)、訴訟費用由原告負擔。
、兩造不爭執事項：
一、坐落新竹市○○街○○段第111 之31地號，地目建、面積62
    平方公尺，及同小段111 之59地號，地目水、面積7 平方公
    尺二筆土地係原告所有，坐落新竹市○○段○○段第111 之
    17地號土地，係新竹市所有，由新竹市政府所管理。新竹市
    ○○段二小段第111 之47、第111 之51地號土地，係被告台
    灣省新竹農田水利會所有，坐落新竹市○○段○○段第11 2
    之4 地號土地，係被告丙○○所有。有原告提出之土地登記
    謄本可佐。
二、原告所有坐落新竹市○○街○○段第111 之31地號，及同小
    段第111 之59地號二筆土地，須經由新竹市○○街42巷，始
    可通至新竹市○○街，另一端須經由被告新竹市政府所管理
    之坐落新竹市○○段○○段第111 之17地號土地及被告台灣
    省新竹農田水利會所有之第111 之47、第111 之51地號土地
    ，被告丙○○所有第112 之4 地號土地，始可與新竹市○○
    街連接。
三、原告委由建築師申請就坐落新竹市○○街○○段第111 之31
    地號，及同小段第111 之59地號二筆土地指定建築線，經新
    竹市政府以97年3 月5 日府工建字第0970020138號函函覆：
    因前開申請地號土地未有臨接計畫道路或現有巷道，不予指
    定建築線。有該函文及該建築線指示案件資料在卷可參。
肆、兩造爭執事項及本件爭點：
一、原告主張：
    系爭土地均無適宜之通路，可抵達鄰近之新竹市○○街，新
    竹市政府所管理之系爭坐落新竹市○○段○○段第111 之17
    地號土地、被告台灣省新竹農田水利會所有之第111 之47、
    第111 之51地號等土地，因非屬既成巷道，原告又尚未取得
    通行權，以致原告欲在系爭土地上建蓋房屋申請指定建築線
    ，經新竹市政府申請指定建築線時，新竹市政府建管單位以
    原告土地未有臨接計畫道路或現有巷道之故，否准原告所請
    。新竹市政府所管理坐落新竹市○○段○○段第111 之17地
    號內，如新竹市地政事務所97年9 月25日土地複丈成果圖所
    示111-17-A即藍色部分，面積25平方公尺土地，及被告台灣
    省新竹農田水利會所有坐落新竹市○○段○○段第111 之47
    地號，面積21平方公尺，同小段第111 之51地號，面積8 平
    方公尺土地，同時被告丙○○將坐落於新竹市○○段○○段
    第112 之4 地號如上開土地複丈成果圖紅色所示部分土地上
    之磚造圍牆及建蓋於上開111-47地號上，如上開複丈成果圖
    1.2.3.紅色線段上之磚造圍牆拆除。則原告所有坐落新竹市
    ○○段二小段第111之31地號及同小段第111 之59地號等二
    筆土地，即因符合指定建築線要求之二公尺巷寬，而可申請
    建照執照。提出地籍圖謄本、土地登記謄本、新竹市政府函
    、照片、不動產買賣契約書為證。
二、被告抗辯：
(一)、被告新竹市政府：
    原告係為於其所有之土地上建築始主張本件確認對被告等之
    土地通行權存在，惟通行權存在與否與建築指示線係屬二事
    ，且通行權並無寬度之限制，原告可自和福街42巷通行，並
    以和福街42巷為指定建築線。
(二)、被告台灣省農田水利會：
    和福街42巷已存在超過20年，有公用地役權存在，可供原告
    之土地通行，本件原告之土地並非有通行上之困難，而係請
    求通行之範圍能達到向主管機關申請指定建築線之下限，此
    目的與民法第767 條所定袋地通行權之要件不符。
(三)、被告丙○○：
    原告之房屋於門前即可通行至和福街，被告丙○○所有上開
    地號之土地係位於原告之屋後，無利用而為通行之必要，被
    告丙○○不同意原告為了自身之建築利益而拆除鄰地之圍牆
    。
三、本件爭點：(一)原告所有系爭111 之31、111 之59地號土地土
    地是否為與公路無適宜聯絡之袋地？(二)原告通行如訴之聲明
    被告所有或管理之土地是否係損害最少之處所及方法？其上
    如有地上物須拆除，是否為供原告通常使用所必要？
伍、法院之判斷：
一、原告所有系爭土地是否為與公路無適宜聯絡之袋地？
(一)、按土地因與公路無適宜之聯絡，致不能為通常之使用者，土
    地所有人得通行周圍土地以至公路；但對於通行地因此所受
    之損害，應支付償金；前項情形，有通行權人應於通行必要
    之範圍內，擇其周圍地損害最少之處所及方法為之，民法第
    787 條定有明文。又袋地通行權，非以袋地與公路有聯絡為
    已足，尚須使其能為通常之使用。而是否為通常使用所必要
    ，除須斟酌土地之位置、地勢及面積外，尚應考量其用途。
    故袋地為建地時，倘准許通行之土地，不敷袋地建築之基本
    要求，自不能謂已使袋地能為通常之使用（最高法院87年台
    上字第2247號裁判意旨參照）。鄰地通行權之功能在解決與
    公路無適宜聯絡袋地之通行問題，不在解決袋地之建築問題
    ，固不能僅以建築法或建築技術上之規定為酌定通行事項之
    基礎，但通行鄰地之目的既在使袋地得為通常之使用，是於
    袋地為建地時，即須將其建築需要列入考量；若准許通行之
    土地，不足敷袋地建築之基本需求，尚不能謂已使為建地之
    袋地為通常之使用（最高法院85年台上字第3141號裁判意旨
    參照）。
(二)、經查，原告所有系爭土地並未鄰接道路，須經新竹市○○街
    42巷，通至新竹市○○街，新竹市○○街42巷之寬度夠讓人
    步行或機車通行，系爭土地可經由新竹市○○段○○段第11
    1 之17、111 之47、111 之51、111 之2 土地通到新竹市○
    ○街上，寬度足讓人、機車通行，自新竹市○○街42巷或前
    開地段111 之17、111 之47、111 之51、111 之2 土地之通
    道，均無設置任何障礙物妨害人或摩托車之通行。經本院勘
    驗現場，製有勘驗筆錄，及現場照片可稽，並有原告提出被
    告所不爭執之地籍圖謄本、土地登記謄本、現場照片等件為
    證。證人林許明珠證稱：我是和福街42巷20號的住戶，聲請
    人（即原告）太太打算要買26號房地時，我就告知，要通行
    42巷要買路權，因10年前42巷9 戶住戶和40號屋主打官司，
    但和福街42巷26號屋主沒有參與，後來我們敗訴，我們9 戶
    花800 多萬元買下福街42-1號的1 樓，聲請人的前手並沒有
    出錢，所以我才會對聲請人太太說要走42巷要付費（見本院
    97年6 月27日勘驗筆錄）。又被告新竹市公所亦稱其管理之
    前開地段111 之17土地並非既成巷道。則原告所有系爭土地
    須通過被告新竹市政府管理之新竹市○○段○○段第111 之
    17土地、被告台灣省新竹農田水利會所有之同地段111 之47
    、11 1之51土地、及丙○○所有之同地段111 之2 土地或新
    竹市○○街42巷私設巷道，始足能與道路連接，既已無其他
    任何得以通往道路之途徑，系爭土地係屬與公路無適宜聯絡
    之袋地一節，自堪認定。
二、原告通行如訴之聲明被告所有或管理之土地是否係損害最少
    之處所及方法？其上如有地上物須拆除，是否為供原告通常
    使用所必要？
(一)、原告所有系爭土地與公路無適宜之聯絡，而被告新竹市政府
    管理之新竹市○○段○○段第111 之17土地、被告台灣省新
    竹農田水利會所有之同地段111 之47、111 之51土地、及丙
    ○○所有之同地段111 之2 土地既與之毗鄰，自屬周圍土地
    ，被告即負有容忍原告通行之義務。又系爭同地段111-31地
    號土地面積62平公尺，地目：建，有土地登記謄本可佐，且
    原系爭土地上建有一平房，可從隔壁房子相鄰之圍牆所痕跡
    看出，業經本院勘驗現場查明在卷（見97年6 月27日勘驗筆
    錄），並有不動產買賣契約書可佐，足認該土地可供建築房
    屋使用，且該土地位於新竹市區內，若無法興建房屋使用，
    顯無法地盡其用，而造成土地資源之浪費，自不能謂已使袋
    地能為通常之使用。
(二)、經本院依職權向新竹市政府函詢系爭土地興建房屋時之建築
    指示線相關規定，經新竹市政府以98年9 月1 日府工建字第
    0980092889號函函覆：依「新竹市建築管理自治條例」第2
    條規定略以：建築基地面臨計畫道路、廣場、市區道路○○
    路或合於本自治條例規定之現有巷道者，得申請指定建築線
    。又面臨現有巷道寬度1 公尺以上之基地，其建築線之指定
    ，應依第5 條規定辦理，至於現有巷道之面積，並無相關規
    定。本案土地若以私設通路連接建築線，其私設道路之寬度
    應依「建築技術規則」建築設計施工編第2 條規定辦理，至
    私設道路之面積，亦無相關規定。另查申請基地為袋地（係
    指所有土地及相鄰連接至建築線之土地取得所有權，並將前
    開全部土地作為一宗建築基地）者，則適用袋型基地與建築
    線相連接之長度至少應2 公尺之規定。並有函附系爭土地建
    築線指示案件資料可參。又建築技術規則建築設計施工編第
    2 條規定：基地應與建築線相連接，其連接部份之最小長度
    應在二公尺以上。基地內私設通路之寬度不得小於左列標準
    ：一、長度未滿10公尺者為2 公尺。二、長度在10公尺以上
    未滿20公尺者為3 公尺。三、長度大於20公尺為5 公尺。四
    、基地內以私設通路為進出道路之建築物總樓地板面積合計
    在1000平方公尺以上者，通路寬度為6 公尺。五、前款私設
    通路為連通建築線，得穿越同一基地建築物之地面層；穿越
    之深度不得超過15公尺；該部份淨寬並應依前四款規定，淨
    高至少3 公尺，且不得小於法定騎樓之高度。前項通路長度
    ，自建築線起算計量至建築物最遠一處之出入口或共同入口
    。參酌新竹市○○街42巷係私設巷道，最窄處寬度為1 公尺
    36公分，新竹市○○街42巷街口寬度2 公尺5 公分，最寬處
    2 公尺32公分，有勘驗筆錄及現場圖可佐，尚不符前開建築
    線指示之規定。而新竹市○○段○○段第111 之17、111 之
    47、111 之51、111 之2 之土地寬度符合前開2 公尺之規定
    ，足認原告通行被告新竹市政府所管理坐落新竹市○○段○
    ○段第111 之17地號內，如新竹市地政事務所97年9 月25日
    土地複丈成果圖所示111-17-A即藍色部分，面積25平方公尺
    土地，及被告台灣省新竹農田水利會所有坐落新竹市○○段
    ○○段第111 之47地號，面積21平方公尺，同小段第111 之
    51地號，面積8 平方公尺土地，以及被告丙○○所有坐落新
    竹市○○段○○段第112 之4 地號內，如上開土地複丈成果
    圖所示112-4-A 即紅色部分，面積9 平方公尺土地始能符合
    建築線指示之規定。又參酌被告丙○○所有新竹市○○段○
    ○段第112 之4 之土地地目為雜，現由被告丙○○築有圍牆
    供停放汽車使用，被告丙○○所有坐落新竹市○○段○○段
    第112 之4 地號內，如上開土地複丈成果圖所示112-4-A 即
    紅色部分，面積9 平方公尺土地容忍原告通行，亦不致影響
    被告丙○○所有土地之使用，故原告通行被告管理或所有之
    前開土地，係損害被告最少之處所及方式。
(三)、按通行權人對於通行地因此所受損害，固應支付償金，且此
    償金支付義務，於通行權確定時起即為通行人之法定負擔，
    惟償金之支付與通行權間並無對價關係，被通行之土地所有
    人如未於通行權之訴提起反訴請求，亦非不得於通行權訴訟
    確定後另行訴求給付（最高法院86年度台上字第3265號判例
    參照）。而民法第264 條規定，因契約互負債務者，於他方
    當事人未為對待給付前，得拒絕自己之給付；惟償金之請求
    與通行權間既無對價關係，即不能主張同時履行抗辯權。又
    原告是否能取得被告管理或所有前開供通行土地之所有權，
    係屬另事，均與本件確認通行權無涉，附此敘明。
三、綜上所述，原告依民法第787 條規定，請求(一)確認原告就被
    告新竹市政府所管理坐落新竹市○○段○○段第111 之17地
    號內，如新竹市地政事務所97年9 月25日土地複丈成果圖所
    示111-17-A即藍色部分，面積25平方公尺土地，及被告台灣
    省新竹農田水利會所有坐落新竹市○○段○○段第111 之47
    地號，面積21平方公尺，同小段第111 之51地號，面積8 平
    方公尺土地，以及被告丙○○所有坐落新竹市○○段○○段
    第112 之4 地號內，如上開土地複丈成果圖所示112-4-A 即
    紅色部分，面積9 平方公尺土地之通行權存在。(二)被告丙○
    ○應將坐落於新竹市○○段○○段第112 之4 地號如上開土
    地複丈成果圖紅色所示部分土地上之磚造圍牆及建蓋於上開
    111-47地號上，如上開複丈成果圖1.2.3.紅色線段上之磚造
    圍牆拆除，容許原告通行，為有理由，應予准許。
四、兩造其餘之攻擊或防禦方法及未經援用之證據，經本院斟酌
    後，認為均不足影響本判決之結果，自無逐一詳予論駁之必
    要，併此敘明。
五、本判決主文第二項係適用簡易訴訟程序所為被告敗訴之判決
    ，爰依民事訴訟法第389 條第1 項第3 款之規定，依職權宣
    告假執行。
六、據上論結，本件原告之訴為有理由，依民事訴訟法第436 條
    第2 項、第385 條第1 項前段、第78條、第389 條第1 項第
    3 款，判決如主文
中    華    民    國    98    年    12    月    14    日
                  新竹簡易庭    法      官  林麗玉
以上正本係照原本作成。
如對本判決上訴，須於判決送達後20日內向本院提出上訴，並須
按他造當事人之人數附繕本。
中    華    民    國    98    年    12    月    14    日
                                書  記  官  陳思璟


司法院資訊處製作；財團法人民間司法改革基金會備份。
